臺灣高等法院民事判決　　　　九十二年度上易字第一二二七號
　　上　訴　人　甲○○
　　訴訟代理人　陳佳瑤律師
　　　　　　　　吳佳育律師
　　被上訴　人　傅春景即大榮當.
　　訴訟代理人　簡榮燦
右當事人間返還車輛等事件，上訴人對於中華民國九十二年十月十五日臺灣臺北地方
法院九十二年度訴字第二０四九號第一審判決提起上訴，經本院於九十三年七月七日
言詞辯論終結，判決如左：
    主      文
原判決主文第一項後段命上訴人給付之金額逾新臺幣肆拾萬伍仟參佰肆拾壹元本息部
分，及該部分假執行之宣告，暨訴訟費用之裁判均廢棄。
右廢棄部分，被上訴人在第一審之訴及假執行之聲請均駁回。
其餘上訴駁回。
第一、二審訴訟費用由上訴人負擔十分之九，餘由被上訴人負擔。
    事  實  及  理  由
一、被上訴人起訴主張：伊於八十八年五月二十五日以一百三十二萬元之價格出售西
    元一九九四年十月份出廠、車牌ＲＨ－三五五三（嗣變更為ＤＲ－八二七七，再
    變更為ＤＷ－八八九七）之黑色賓士Ｓ３２０汽車予上訴人，嗣因上開車輛之車
    殼經台中市警察局第五分局查獲係屬贓車而予查扣，上訴人遂於八十八年六月二
    十二日函知伊解除該車之買賣契約，並請求返還價金，經本院八十九年度上訴字
    第二七四號判決伊應給付上訴人一百三十二萬元確定在案，兩造嗣於八十九年十
    一月一日成立和解，伊返還上訴人系爭車款一百三十二萬元及其利息，上訴人當
    場收訖。本件兩造間之系爭車輛買賣契約既經解除，伊亦依法於八十九年十一月
    一日返還所受領之買賣價金予上訴人，則依民法第二百五十九條第一款及第六款
    之規定，上訴人負有回復原狀即返還系爭車輛，或於返還不能時賠償其價額之義
    務，詎上訴人竟遲延至今仍未返還，是上訴人縱將系爭車輛返還予伊，系爭車輛
    已非訂約當時之原來應有利益狀態，故上訴人除應返還系爭車輛外，尚需賠償折
    損之損害，始符合回復原狀之實質意涵，以系爭車輛出售時之價格一百三十二萬
    元，與起訴時系爭車輛於市場上所餘殘值七十二萬元，兩者間差額六十萬元即為
    系爭車輛之折損。另上訴人尚應賠償自原審起訴狀繕本送達翌日起至其實際返還
    之日止，按日以四百一十元計算之折損價額等情。
    上訴人則以：依系爭買賣契約所載，系爭車輛之出售人為福翔公司，買受人為日
    月新公司，兩造並非系爭車輛買賣契約之當事人；縱認伊為買受人，因被上訴人
    於前案所給付者係侵權行為之損害賠償，並非買賣價金，伊自得主張同時履行抗
    辯，即於被上訴人返還價金前，拒絕返還系爭車輛。系爭車輛之車身已由伊另行
    價購，被上訴人自不得請求伊返還整部汽車，且被上訴人交付贓車，其所為給付
    為不法原因之給付，依民法第一百八十條第四款法理，被上訴人仍不得請求返還
    ，否則依善意取得之法理，伊已取得系爭車輛之所有權。被上訴人自承係其員工
    簡榮燦出售贓車予不知情之伊，致系爭車輛遭到警方扣押，造成伊該段期間無車
    可用之損失，不論被上訴人是否明知該車為贓車，依民法第二百二十四條規定，
    被上訴人應就其代理人之故意行為負同一責任，負擔伊所受之損失，即以被上訴
    人於附帶民事訴訟中提出之同型車每日八小時之承租費用四千五百元計算，自系
    爭車輛自八十八年六月十五日扣押至八十八年十二月二十九日伊取回之日止（共
    計一百九十七天），被上訴人應賠償伊八十八萬六千五百元之損害，爰以上開數
    額之損失與被上訴人本件請求之金額主張抵銷。另就車身（車殼）部分，因該部
    分非被上訴人所有，伊另向保險公司以二十七萬元價購，此部分依不當得利之法
    律關係，請求被上訴人返還等語，資為抗辯。
二、原審判決：上訴人應將系爭車輛之引擎及變速箱各一個返還予被上訴人；如返還
    不能時，應給付被上訴人四十六萬一千三百六十四元，及自民國九十一年一月四
    日起至清償日止按年息百分之五計算之利息，並將被上訴人其餘請求及假執行之
    聲請駁回。
    本件上訴人以：系爭車輛之引擎、變速箱，原屬ＲＨ─三五五三號自小客車，係
    由訴外人葉樁梧以五十三萬元向訴外人福翔建設有限公司購得，於發生事故後，
    再由訴外人陳彥琿以七十萬元向葉樁梧購入，故系爭車輛之實際價值應以五十三
    萬計算，而非以七十萬元計算，扣除其餘可換價之零件、冷氣、音響、鋼板等部
    分，則系爭引擎、變速箱之價值應只有三十萬元，依原審計算公式，系爭引擎、
    變速箱之價格應只有十九萬七千七百二十七元，原審認定系爭引擎、變速箱之價
    值為四十六萬一千三百六十四元，不合實情為由，提起本件上訴，請求判令：(一)
    原判決不利於上訴人部分廢棄；(二)右廢棄部分，被上訴人之訴及假執行之聲請均
    駁回。被上訴人則以：系爭車輛之價值至少為九十七萬元，上訴人稱系爭車輛之
    出售價格僅三十萬元，不足採信為由，求為判決駁回上訴。
三、經查：
  (一)被上訴人獨資經營大榮當鋪，於八十八年五月廿五日由其員工簡榮燦以一百三十
    二萬元之價格出售
    更為ＤＲ－八二七七，再變更為ＤＷ－八八九七）之黑色賓士Ｓ３２０汽車予上
    訴人，嗣因上開車輛之車身經台中市警察局第五分局查獲係屬贓物而予查扣，上
    訴人遂於八十八年六月廿二日以存證信函通知被上訴人：解除上開車輛之買賣契
    約，請求返還價金，並依侵權行為及契約解除後價金返還請求權之法律關係選擇
    合併，向原審法院提起請求被上訴人與簡榮燦連帶給付一百三十二萬元及法定遲
    延利息之訴訟（八十八年度訴字第四二五０號），經原審法院及本院八十九年度
    上訴字第二七四號判決，依民法第一百八十四條及第一百八十八條等規定判決：
    被上訴人與簡榮燦應連帶給付被上訴人一百三十二萬元及各自起訴狀繕本送達翌
    日起算之法定遲延利息，被上訴人雖上訴最高法院惟遭裁定駁回而確定，被上訴
    人與上訴人於強制執行程序中在八十九年十一月一日成立和解契約，由被上訴人
    於和解成立時給付一百三十二萬元及利息予上訴人，上訴人當場受領和解金。
  (二)上訴人為日月新地毯清潔有限公司（下稱日月新公司）負責人，系爭車輛於購買
    後，車牌變更為ＤＲ－八二七七號，上訴人將車主登記為日月新公司。該車之車
    身號碼原為ＷＤＢ0000000Ａ一九二九八五號，原係車牌ＣＨ─二三九九
    號自用小客車之車身，為班順工程股份有限公司所有，負責人賴光三於八十八年
    四月二十日上午八時許，在台北市○○路二六六巷六弄四號地下室失竊；至於引
    擎及變速箱，原屬福翔建設有限公司所有（下稱福翔公司），前於八十八年一月
    間在南投縣草屯鎮車禍肇事致右側中柱及車頂嚴重毀損、車牌ＲＨ─三五五三號
    車輛所有。系爭車輛重新申領車牌為ＤＲ─八二七七號，車身係上開失竊之ＣＨ
    ─二三九九號自小客車車身，換裝車牌ＲＨ─三五五三號自小客車之引擎（引擎
    號碼ＷＤＢ0000000Ａ二二六六四二）及變速箱，右前座椅下方鐵板處之
    車身號碼已遭變造之贓物（參臺灣臺北地方法院八十八年訴字第一六○七號刑事
    判決，原審卷第一一二頁），台中市警察局第五分局於八十八年七月二日將車牌
    ＤＲ
    ─八二七七號車牌兩面發還予上訴人；車身部分，因原失主之保險人富邦產物保
    險股份有限公司（下稱富邦公司）業已理賠而屬於富邦公司所有，日月新公司遂
    於八十八年十二月二十八日與富邦公司訂定買賣契約書，以二十七萬元價購（臺
    灣臺北地方法院檢察署九十一年度偵字第一一五二三號卷第五頁之買賣契約書）
    。該分局得知後，由富邦公司出具領據於八十八年十二月二十九日將引擎、變速
    箱連同車身（即除車牌外之整部車）發還予上訴人，迄今仍為上訴人所使用。
  (三)被上訴人於給付一百三十二萬元予上訴人後，欲向警方領回系爭車輛之引擎及變
    速箱，始發現該車已發還上訴人，經向上訴人催討，上訴人拒絕返還。被上訴人
    遂提出侵占之告訴，案經臺灣臺北地方法院檢察署以九十一年度偵字第一一五二
    三號案件起訴，惟臺灣臺北地方法院刑事庭九十一年度易字第一一八六號以：上
    訴人雖已解除兩造之買賣契約，使被上訴人取得請求返還系爭車輛之權利，但於
    返還被上訴人前仍為系爭車輛之所有權人，其持有自己所有之物即無侵占可言為
    由，判決上訴人無罪，經檢察官上訴後遭駁回上訴確定。
  (四)前揭(一)、(二)、(三)事實，業據被上訴人提出系爭車輛之車籍資料影本、存證信函影
    本、和解書影本、台中縣警察局第五分局九十一年二月十九日中分五刑字第０九
    一０００二四九號函影本、富邦公司領據影本等件為證（原審卷第九至二二、三
    五至三七、九二頁），並經原審調閱該院八十八年度訴字第四二五０號民事案卷
    （含本院八十九年度上字第二七四號及最高法院八十九年度台上字第二二二八號
    案卷）、九十一年度易字第一一八六號刑事侵占案卷審閱無訛，且經本院依上訴
    人聲請調閱臺灣臺北地方法院檢察署八十八年度偵字第六六八三、一六四二四號
    偽造文書等刑事案卷（含臺灣臺北地方法院八十八年度訴字第一六０七號、本院
    九十二年度上訴字第二四九六號）查驗綦詳，復為兩造所不爭執，應堪信為真實
    。
四、本審審理範圍之主要爭點在於：(一)上訴人應否返還系爭車輛之引擎及變速箱？(二)
    如不能返還引擎及變速箱時，應償還予被上訴人之價額及遲延利息為若干等節，
    茲分別論述之。
五、上訴人應否返還系爭車輛之引擎及變速箱？
  (一)本件上訴人於原審九十一年度易字第一一八六號侵占案件中，自承其向本件被上
    訴人表示解除契約，此有筆錄影本在卷足憑（筆錄見原審卷第九八頁）；且系爭
    車輛遭警方查扣起，上訴人均以該車之買受人及所有人自居，並以被上訴人為出
    售人，向被上訴人及經理簡榮燦主張權利提起訴訟，法院審理後亦認定：系爭車
    輛之買賣當事人為本件兩造、上訴人為系爭車輛之所有權人，因而判決被上訴人
    及其受僱人簡榮燦出售贓車予上訴人，應負侵權行為之連帶損害賠償責任等情均
    足認上訴人為系爭車輛之買受人灼然。至於車籍登記僅係監理機關為稅捐及行政
    管理而為之事項，尚無認定所有權歸屬之絕對效力，是上訴人將系爭車輛車主登
    記為日月新公司，無礙上訴人為系爭車輛買賣契約買受人之事實，上訴人於本案
    中翻異前案中自己之陳述，謂自己並非系爭買賣契約之買受人云云，顯然有違禁
    反言原則，自不足採。上訴人另辯稱：伊因和解契約受領之一百三十二萬元，並
    非買賣價金，而係損害賠償債權，實際上被上訴人並未返還價金云云，惟查上訴
    人之侵權行為請求權與返還價金請求權於法律上固為不同之請求權基礎，然其給
    付目的相同，其中之一請求權業已給付者，即滿足給付目的，而使另一請求權消
    滅，而損害賠償以回復原狀為原則，上訴人所受之損害即為其支付之價金一百三
    十二萬元，被上訴人既已將上訴人繳付之價金一百三十二萬元全數返還，即回復
    兩造未訂約之狀態，故上訴人上開所辯，殊非可取。依上所陳，兩造間有關系爭
    車輛之買賣契約已經上訴人合法有效解除，被上訴人嗣又將上訴人繳付之價金一
    百三十二萬元及法定利息返還上訴人，從而，被上訴人主張依民法第二百五十九
    條規定，上訴人應負回復原狀之義務，有其依據。
  (二)但查系爭車輛之車身為贓物，上訴人其後以二十七萬元之價格向富邦公司購買車
    身，則上訴人是否仍負有返還整部車輛之回復原狀義務？本院審酌：被上訴人之
    受僱人簡榮燦明知系爭車輛為俗稱「借屍還魂」之拼裝車，僅引擎即變速箱合法
    取得，車身為贓物，竟仍為被上訴人之營業而收受，其後以變造車身號碼、謊報
    車牌遺失等法重新取得ＤＲ－八二七七號之行照，使上訴人陷於錯誤而以一般賓
    士中古車之價值購買，此部分事實及刑事責任業據本院八十八年度訴字第一六○
    七號認定並判決簡榮燦犯有收受贓物、行使變造準私文書、使公務員登載不實、
    詐欺罪等罪，因而判決簡榮燦共同行使變造私交書，足以生損害於及他人，處有
    期徒刑參月，如易科罰金，以參佰元折算壹日確定在案（原審卷第一一二頁），
    則被上訴人依民法第二百二十四條規定應就受僱人簡榮燦之故意負同一責任，即
    原車主或保險公司於理賠後得向被上訴人主張返還車身部分之所有權，且基於汽
    車為合成物，車身、變速箱及引擎均為汽車之成份，各有獨立編號，分離後各部
    分仍得依現有方法裝置於他車，作同一目的使用，不因分離而毀損或變異性質之
    特色，是被上訴人所有之引擎及變速箱裝於他人車體，不因附合而致所有權喪失
    ，同樣車身部分（贓物）亦不因而喪失所有權，從而被上訴人依民法第二百五十
    九條規定主張上訴人應負回復原狀義務之內容，僅得請求返還引擎及變速箱而已
    。
六、上訴人如不能返還引擎及變速箱時，應給付予被上訴人之價額及遲延利息為若干
    ？
    系爭車輛既僅變速箱及引擎為被上訴人所有，如上訴人不能返還時，依民法第二
    百五十九條第六款規定，應償還其價額予被上訴人。又依民事訴訟法第二百二十
    二條第二項規定：「當事人已證明受有損害而不能證明其數額或證明顯有重大困
    難者，法院應審酌一切情況，依所得心證定其數額」。經查：
  (一)系爭車輛之引擎及變速箱，原屬福翔公司所有之車牌ＲＨ─三五五三號、前於八
    十八年一月間在南投縣草屯鎮發生車禍，致車身右側中柱及車頂嚴重凹陷無法修
    復之車輛，福翔公司嗣於八十八年二月十一日即以五十三萬元之價格出售予葉椿
    梧（汽車修配廠之業者）；葉椿梧並未予以修理，旋於八十八年三月二十五日以
    七十萬元之價格（惟買賣契約書上寫八十萬元）出售予陳彥琿等情，業據葉椿梧
    於警訊中陳述明確（臺灣臺北地方法院檢察署八十八年度偵字第一六四二四號卷
    第十四至十五頁），並有車輛撞毀後之照片一幀、福翔公司與葉椿梧間、葉椿梧
    （以福翔公司代理人身分）與陳彥琿間簽訂之買賣契約書各一件在該偵卷內可稽
    （上開偵卷第二十頁反面、第二九、三十頁）。觀察上開ＲＨ─三五五三號車輛
    發生車禍後之撞毀照片，堪認：該車之前部零件、冷氣、音響及鋼板均已變形，
    已達於不堪使用之狀態，於市場上應無出售之可能，葉椿梧願意購入，重點在於
    完好之引擎及變速箱，故上開出售價格即可謂係引擎及變速箱之價值。
  (二)本院審酌：原車主福翔公司因發生車禍無法修復車體，因而出售予汽車修配廠之
    業者葉椿梧，出售人有急欲出售之動機，而有低價脫手之情狀，逕以該五十三萬
    元作為系爭引擎及變速箱之價格未免失之過低；慮及葉椿梧購入後旋即以七十萬
    元價格轉賣，前後二買賣時間其間僅相隔一個半月（八十八年二月十一日，同年
    三月二十五日），引擎及變速箱之折舊可謂輕微，本院因認該二次買賣價格均可
    供審酌作為核定系爭引擎及變速箱之市價，爰將二次買賣價格予以平均，得出之
    平均數額六十一萬五千元【（530000+700000)x1/2=615000】定為系爭引擎及變
    速箱之市價，以符公允。是上訴人主張：五十三萬元為上開ＲＨ─三五五三號車
    輛之市價，扣除車前部零件、冷氣、音響及鋼板等價格，只有三十萬元云云，尚
    非可採。
  (三)再查：ＲＨ－三五五三號車輛乃
    速箱自出廠至八十八年三月二十五日轉售時已經五年，再至被上訴人於九十年十
    二月二十六日以存證信函定期請求上訴人返還之日即九十一年一月四日時已經八
    年，有存證信函及回執各一件附卷可按（原審卷第三九、七五頁），因中古車雖
    已超過行政院財政部發布之固定資產折舊率表所列之四年使用期限，惟於市場上
    仍有買賣行情，參考被上訴人提出、上訴人未爭執之
    車價表（原審卷第四一頁）可知：賓士Ｓ３２０車之新車價為三百四十九萬元，
    五年車之價格約為一百三十二萬元，八年車之時價約為八十七萬元，予以換算，
    則上開ＲＨ─三五五三號（八年）車輛之引擎及變速箱於九十一年一月四日經折
    舊後之價格約為四十萬五千三百四十一元（615000/0000000*870000= 405341，
    元以下四捨五入），即為如上訴人無法返還系爭車輛之引擎及變速箱，於被上訴
    人九十一年一月四日請求時應返還之價額。
  (四)另被上訴人於九十年十月二十六日寄發存證信函予被上訴人時，文內載明請於文
    到三日內依法返還汽車之旨（原審卷第三九頁），上訴人於九十年十二月三十一
    日收受該函，則上訴人應自九十一年一月四日起始負遲延責任。從而，若上訴人
    不能返還引擎及變速箱時，被上訴人得請求上訴人償還之價額在四十萬五千三百
    四十一元及自九十一年一月四日起算之法定遲延利息範圍內，為有理由，應予准
    許；被上訴人逾上開准許範圍之請求，洵屬無據，應予駁回。
七、綜上所述，被上訴人依民法第二百五十九條第一款規定，得請求上訴人返還系爭
    車輛之引擎及變速箱；若上訴人不能返還時，應償還被上訴人之價額在四十萬五
    千三百四十一元及自九十一年一月四日起算之法定遲延利息範圍內，為有理由，
    被上訴人逾此部分之請求，為無理由，應予駁回。原審就超過上開應准許部分，
    為上訴人敗訴之判決，並依職權宣告假執行，尚有未洽，上訴意旨就此部分指摘
    原判決不當，為有理由，爰由本院予廢棄改判如主文第二項所示。至於上開應准
    許部分，原審判命上訴人給付，並依職權為假執行之宣告，核無不合，上訴人仍
    執陳詞，指摘原判決此部分不當，為無理由，應駁回其上訴。
八、本件結論已臻明確，兩造其餘攻防及舉證核與結論不生影響，爰不再一一論述。
九、據上論結：本件上訴為一部有理由，一部無理由，依民事訴訟法第四百五十條、
    第四百四十九條第一項、第七十九條，判決如主文。
中　　　華　　　民　　　國　　九十三　　年　　　七　　　月　　二十一　　日
                                    民事第九庭
                                        審判長法  官  李  瓊  蔭
                                              法  官  張      蘭
                                              法  官  林  金  吾
正本係照原本作成。
本件不得上訴。
中　　　華　　　民　　　國　　九十三　　年　　　七　　　月　　二十一　　日
                                              書記官  張  淑  芳
